臺灣高等法院民事判決　　　　　　　　 95年度上易字第650號
上　訴　人　乙○○
訴訟代理人　彭巧君律師
被 上訴 人　甲○○
訴訟代理人　謝清昕律師
上列當事人間第三人異議之訴事件，上訴人對於中華民國95年5
月23日臺灣新竹地方法院94年度訴字第205號第一審判決提起上
訴，本院於96年1月2日言詞辯論終結，判決如下：
    主      文
原判決廢棄。
臺灣新竹地方法院93年度執字第8492號強制執行事件，就上訴人
所有坐落新竹縣橫山鄉○○○段馬福小段111、111-2地號土地上
之作物，所為之強制執行程序應予撤銷。
第一、二審訴訟費用由被上訴人負擔。
    事實及理由
一、上訴人起訴主張：坐落於新竹縣橫山鄉○○○段馬福小段11
    1、111-2地號土地（下稱系爭土地）上之作物 (柑橘樹) ，
    為系爭土地原共有人翁文雄所種植，嗣翁文雄於民國82年11
    月22日將其所有系爭土地之應有部分及其上種植之柑橘樹(
    下稱系爭柑橘樹) 一併轉讓予訴外人黃涂金梅，再由黃涂金
    梅於89年 8月間轉讓予伊所有，伊即為系爭柑橘樹之所有權
    人。詎被上訴人誤以為系爭柑橘樹為伊父親彭振求所有，竟
    於83年間與彭振求於新竹縣橫山鄉調解委員會成立調解，作
    成（83）民調字第 003號調解書（下稱系爭調解書），並以
    系爭調解書為執行名義向原法院聲請強制執行，經原法院以
    93年度執字第8492號強制執行事件就伊所有之系爭柑橘樹為
    強制執行，顯已損及伊就該柑橘樹之所有權益，爰依強制執
    行法第15條規定，提起本件第三人異議之訴，請求判決：原
    法院93年度執字第8492號強制執行事件，就上訴人所有系爭
    土地上之作物，所為之強制執行程序應予撤銷之判決。
二、被上訴人則以：上訴人所有系爭土地之應有部分原係訴外人
    翁文雄所持有，上開土地上種植之系爭柑橘樹亦為翁文雄所
    種植，嗣執行債務人彭振求於82年間向翁文雄購買系爭土地
    應有部分及其地上作物即系爭柑橘樹後，將系爭土地應有部
    分登記在黃涂金梅名下，黃涂金梅於89年 8月間再應彭振求
    之要求，將系爭土地應有部分移轉登記予彭振求之子即上訴
    人名下，故上訴人並非系爭土地之真正共有人，僅係彭振求
    之登記名義人。而彭振求向翁文雄買受系爭土地應有部分後
    ，即繼續在該土地上種植柑橘樹，故系爭柑橘樹之真正所有
    權人為彭振求。又系爭土地由被上訴人所分管，彭振求雖係
    系爭土地共有人之一，仍無權在該共有土地上種植系爭柑橘
    樹，始於83年間應被上訴人之要求，與被上訴人成立調解，
    承諾無條件將其種植之系爭柑橘樹移植他處，惟彭振求事後
    反悔，企圖索取補償金，被上訴人只得依上開調解書對於彭
    振求聲請強制執行。再者，本件執行事件性質屬於不動產之
    交付執行，執行方法為解除債務人之占有，使歸債權人占有
    ，並非對於系爭土地上之出產物即系爭柑橘樹之本身而為執
    行，故上訴人主張系爭柑橘樹為執行標的物，而以其為該執
    行標的物之所有權人，提起本件第三人異議之訴，即有誤會
    等語置辯。
三、原審為上訴人敗訴之判決，上訴人不服，提起上訴，其上訴
    聲明為：(一)原判決廢棄。(二)臺灣新竹地方法院93年度執字第
    8492號強制執行事件，就上訴人所有坐落系爭土地上之作物
    ，所為之強制執行程序應予撤銷。被上訴人則於本院答辯聲
    明：上訴駁回。
四、本件經依民事訴訟法第463條準用同法第270條之1第1項第3
    款規定，整理並協議簡化爭點及不爭執點後，兩造同意僅就
    言詞辯論時所陳述之事實及主張之法律關係為論斷。查系爭
    土地原為被上訴人、劉志鴻、翁文雄、翁正義所共有，應有
    部分各為四分之一、四分之二、八分之一、八分之一；翁文
    雄於系爭土地種植柑橘樹，嗣於82年11月22日將其所有系爭
    土地應有部分八分之一，以買賣為原因而移轉登記予黃淦金
    梅所有，黃涂金梅再於89年 8月31日，以贈與為原因移轉登
    記予上訴人。而被上訴人與彭振求於83年 2月17日，在新竹
    縣橫山鄉調解委員會就系爭土地糾紛成立調解，並作成系爭
    調解書，且經臺灣新竹地方法院准予核定，被上訴人以系爭
    調解書為執行名義向原法院聲請強制執行等情，有系爭土地
    登記第二類謄本及異動索引、系爭調解書附卷可稽（依序見
    原審卷第6至11頁、第61頁 ），並經本院依職權調閱原法院
    93  年度執字第8492號返還無權占有土地強制執行事件全卷
    查核屬實，堪信此部分之事實為真正。惟上訴人主張系爭柑
    橘樹為原法院93年度執字第8492號強制執行事件之執行標的
    物，且為其所有，其有權提起本件第三人異議之訴等情，則
    為被上訴人所否認，並以前開情詞置辯，是本件應予審究之
    爭點厥為：上訴人提起本件第三人異議之訴有無理由？茲析
    述如下：
  (一)按強制執行法第15條規定：「第三人就執行標的物有足以排
    除強制執行之權利者，得於強制執行程序終結前，向執行法
    院對債權人提起異議之訴」。所謂就標的物有足以排除強制
    執行之權利者，係指對於執行標的物有所有權、典權、留置
    權、質權存在情形之一者而言，並不包含占有或對於物有事
    實上處分權之情形在內(最高法院44年度台上字第721號判例
    要旨參照) 。又按不動產物權，依法律行為而取得、設定、
    喪失及變更者，非經登記，不生效力。又不動產之出產物，
    尚未分離者，為該不動產之部分，民法第758條、第66條第2
    項分別定有明文。
  (二)查上訴人主張其為系爭土地共有人之一，該土地上之系爭柑
    橘樹即為其所有，並非彭振求所有；被上訴人誤以為彭振求
    為系爭柑橘樹之所有權人，而與彭振求成立系爭調解書，並
    據為執行名義，以彭振求為執行債務人，聲請本件強制執行
    ，請求彭振求移植系爭柑橘樹，即有侵害上訴人對於系爭柑
    橘樹之權益，上訴人自得提起本件第三人異議之訴等語。被
    上訴人則辯稱：系爭土地之真正所有權人為彭振求，上訴人
    僅係登記名義人；彭振求向翁文雄買受系爭土地持分時，因
    為沒有自耕農身分，始將所有權登記在黃涂金梅名下，嗣再
    由黃涂金梅依彭振求之指示，以贈與為由，移轉所有權予上
    訴人，故系爭柑橘樹之真正所有權人為彭振求，被上訴人自
    得依其與彭振求成立之系爭調解書而對於彭振求提起移除系
    爭柑橘樹之強制執行等語。經查：
  1.系爭土地目前為被上訴人、翁正義、劉志鴻及上訴人所共有
    ，應有部分依序為四分之一、八分之一、二分之一、八分之
    一，並未分割等情，有系爭土地登記第二類謄本在卷足憑（
    見原審卷第6至9頁）；且系爭柑橘樹仍未與系爭土地分離一
    節，亦為兩造一致是認，則依民法第66條第 2項規定，系爭
    柑橘樹為系爭土地之部分，應為系爭土地所有權人即被上訴
    人、翁正義、劉志鴻及上訴人等人共有。是上訴人主張其為
    系爭柑橘樹之所有權人，即屬有據。
  2.證人即為彭振求與翁文雄辦理系爭土地所有權移轉登記之代
    書黃金沐固於原法院結證稱：當時賣方姓翁，買方是彭振求
    ，伊記得過戶時，彭振求沒有自耕農身分，始用伊媳婦黃涂
    金妹 (應為「梅」之誤繕) 的名字借他登記，後來彭振求要
    把土地移轉給他兒子 (指上訴人) ，伊當然照他的意思辦理
    等語 (見原審卷第85至86頁) 。惟查：不動產因買賣而取得
    者，須經登記始生效力；而彭振求從未登記為系爭土地共有
    人之情，為兩造所不爭執，堪信為實在。因此，縱令證人黃
    金沐上開證述情節屬實，亦僅能證明彭振求係實際出資向翁
    文雄買受系爭土地應有部分八分之一之人，僅係該不動產買
    賣契約之當事人而已；尚不能據以推認彭振求為系爭土地之
    真正共有人。即使彭振求有種植系爭柑橘樹之事實，然其既
    非系爭土地共有人之一，依上開法文規定，自非系爭柑橘樹
    之所有權人。被上訴人主張彭振求為系爭柑橘樹之真正所有
    權人，而與彭振求成立系爭調解書，請求強制執行系爭柑橘
    樹云云，洵無可取。
  3.又按「系爭房屋，既係被上訴人與上訴人之債務人等 7人，
    按其應有部分皆有所有權，則依民法第817條之規定，即屬7
    人全體之共有。在未分割前，上訴人就其債務人與被上訴人
    共有之物，祇得對於該債務人應有部分之權利，請求依法執
    行，不得聲請查封共有物之全部或一部，從而被上訴人以此
    為理由，對於原執行法院因上訴人與債務人債務執行事件，
    就系爭房屋所為查封之強制執行，提起異議之訴，請求予以
    撤銷，自為強制執行法第15條之所許。」 (最高法院45年度
    台上字第1511號裁判意旨參照) 。準此，債權人對於未分割
    之共有物，僅能請求對其債務人之應有部分權利為執行，不
    得聲請執行共有物之全部或一部。查系爭柑橘樹既為系爭土
    地所有權人被上訴人、翁正義、劉志鴻及上訴人等人所共有
    ，則被上訴人請求就系爭柑橘樹全部為移除之強制執行，難
    謂無損及上訴人對於系爭柑橘樹之所有權益，故上訴人提起
    本件第三人異議之訴，請求予以撤銷，即屬有據。
  (三)被上訴人雖抗辯：本件強制執行事件之性質，係屬不動產之
    交付執行，執行方法為解除債務人之占有，使歸債權人占有
    ，並非對於系爭土地上之出產物即系爭柑橘樹之本身而為執
    行，上訴人主張系爭柑橘樹為執行標的物，因而提起第三人
    異議之訴，即有誤會云云。惟查：
  1.系爭調解書記載：「聲請人甲○○ (即被上訴人) 要求對造
    人彭振求返還無權占有之兩筆土地，分別為橫山鄉○○○段
    馬福小段111號及111-2號（附土地登記簿及地籍圖謄本各一
    份），並清除無權占有土地上農作物，經協調願以下列條件
    和解：一自調解成立後，對造人彭振求不得於前述兩筆土地
    上繼續種植任何農作物。二對造人彭振求願無條件將無權占
    有之土地橫山鄉○○○段馬福小段田111號及田111-2號土地
    上種植柑橘樹於民國83年 3月16日前移植他處，若逾限未移
    植他處，任由聲請人甲○○自行處理。三兩造其他請求拋棄
    。」等語，有系爭調解書在卷可憑（見原審卷第61頁），可
    知彭振求與被上訴人成立之調解內容，係彭振求同意不再繼
    續於系爭土地上種植種農作物，及願意於83年3月16日前移
    植系爭土地上之柑橘樹，並未約定彭振求應將系爭土地返還
    被上訴人，至為灼明。則「返還系爭土地」部分，自非系爭
    調解書約定之執行名義內容。
  2.被上訴人於93年 8月13日以系爭調解書為執行名義，對於彭
    振求聲請強制執行，其聲請狀記載之聲請事項固為：「一相
    對人（指彭振求）不得再於新竹縣橫山鄉○○○段馬福小段
    第111地號及同段第111-2地號等二筆土地上繼續種植任何農
    作物。 二相對人應將新竹縣橫山鄉○○○段馬福小段第111
    地號及同段第111-2 地號等二筆土地上之作物移植他處，並
    將土地全部返還聲請人（指被上訴人）」等語；而執行法院
    亦依被上訴人上開聲請事項，對於彭振求核發93年8月17 日
    新院月93執武字第8492號限期自動履行之執行命令，並載明
    ：「債務人（指彭振求）不得再於新竹縣橫山鄉○○○段馬
    福小段第111地號及同段第111-2地號等二筆土地上繼續種植
    任何農作物。債務人應將新竹縣橫山鄉○○○段馬福小段第
    111地號及同段第111-2地號等二筆土地上之作物移植他處，
    並將土地全部返還債權人（指被上訴人）」等語 (均見原法
    院93年度執字第8492號執行卷，影本外放) 。惟查：返還系
    爭土地部分之請求，並非系爭調解書約定之執行名義內容，
    已如前述，即為系爭調解書之執行名義效力所不及，被上訴
    人本不得就返還系爭土地部分聲請強制執行；自不因被上訴
    人於強制執行聲請狀擅自加入「將土地全部返還」等語，及
    執行法院依該聲請事項核發自動返還土地之執行命令而有不
    同。因此，被上訴人主張本件強制執行為不動產之交付執行
    ，移除系爭柑橘樹僅係解除債務人之占有，使歸債權人占有
    之執行方法，並非執行標的，上訴人不得提起第三人異議之
    訴云云，顯無可取。
  (四)綜上，上訴人以其為系爭土地共有人之身分，主張對於系爭
    柑橘樹有所有權，而依強制執行法第15條規定，提起本件第
    三人異議之訴，請求撤銷原法院93年度執字第8492號強制執
    行事件對於系爭柑橘樹所為之執行程序，即屬有據。
五、綜上所述，上訴人依強制執行法第15條規定，提起本件第三
    人異議之訴，請求撤銷原法院93年度執字第8492號強制執行
    事件，就上訴人所有系爭土地上之作物，所為之強制執行程
    序，即有理由，應予准許。原審為上訴人敗訴之判決，尚有
    未合。上訴意旨指摘原判決不當，求予廢棄改判，為有理由
    ，爰由本院將原判決廢棄，改判如主文第二項所示，以昭適
    法。
六、本件為判決基礎之事證已臻明確，本院經逐一審酌兩造歷審
    所提其餘攻擊、防禦方法及援用之證據，均與前開論斷結果
    無礙，爰不再一一論述，併此敘明。
七、據上論結，本件上訴為有理由，依民事訴訟法第 450條、第
    78條，判決如主文。
中　　華　　民　　國　　96　　年　　1 　　月　　16　　日
                    民事第十庭
                        審判長法　官  阮富枝
                              法  官  陳財旺
                              法  官  吳麗惠
正本係照原本作成。
兩造均不得上訴。
中　　華　　民　　國　　96　　年　　1 　　月　　17　　日
                              書記官  陶美玲
